【裁判字號】    95,台上,2802
【裁判日期】    951207
【裁判案由】    確認抵押債權存在
【裁判全文】
最高法院民事判決            九十五年度台上字第二八０二號
上  訴  人  甲○○
訴訟代理人  李義忠律師
被 上訴 人  乙○○
上列當事人間請求確認抵押債權存在事件，上訴人對於中華民國
九十五年一月二十五日台灣高等法院第二審判決（九十四年度重
上字第三一三號），提起上訴，本院判決如下：
    主  文
上訴駁回。
第三審訴訟費用由上訴人負擔。
    理  由
本件上訴人主張：坐落台北縣五股鄉○○段更寮小段二地號地目
田面積八九六四平方公尺土地（下稱系爭土地）原為被上訴人與
債務人陳重慶、訴外人陳重安、陳重江（下稱陳重慶等四人）之
父陳鬨所有，其於民國七十八年十二月二十三日以買賣為登記
原因，移轉土地所有權與被上訴人。被上訴人於七十九年三月九
日與陳重慶等四人共同簽立同意書載明：「茲本人乙○○願將坐
落於五股鄉○○段更寮小段二地號，面積八九公畝六四平方公尺
劃分為四等分（如左列附表），分別由陳重江、陳重慶、乙○○
、陳重安等四人各持分四分之一。面積各為二二公畝四一平方公
尺，並將每等分抽出二公畝四一平方公尺由陳鬨所有，該所有
土地之地上物限於民國八十一年三月十日以前無條件遷出讓與所
有人使用收益，恐口無憑，特立此書」，並劃分各自分管之位置
，依據系爭同意書所載，陳重慶、陳重安就系爭土地對於被上訴
人各有八九六四分之二○○○應有部分之移轉交付請求權。債務
人陳重慶、陳重安等人為確保上開土地應有部分移轉交付請求權
，於八十二年三月十七日簽訂最高限額抵押權設定契約書，以陳
重慶、陳重安為抵押權人，被上訴人為抵押債務人，設定系爭本
金新台幣（下同）二億四千萬元最高限額抵押權，抵押權存續期
間至八十五年三月十六日止，故該抵押權之真意應係擔保八十二
年三月十七日時已發生及將來於存續期間可能發生之債權。而被
上訴人對於陳重慶就系爭土地應有部分之移轉交付債務，至八十
五年三月十六日抵押權存續期間屆滿決算日止仍然存在，則陳重
慶之抵押債權應屬存在。又系爭抵押權所擔保之系爭土地應有部
分移轉登記之請求權，以抵押權存續期屆至日即八十五年三月十
六日為清償期，故系爭抵押權所擔保之債權亦包含被上訴人債務
不履行之損害賠償請求權。被上訴人雖曾於九十年十二月六日以
東門郵局第一六一三號存證信函催告陳重慶等人辦理系爭土地應
有部分之移轉登記，但僅通知其每人可獲得應有部分面積為二○
○○平方公尺，違反農業發展條例第十六條所規定分割後每人所
有最小面積未達○點二五公頃不得分割之規定，屬數量不足之瑕
疵給付，自不生提出之效力。且因未繳納贈與稅，致不能辦理土
地所有權移轉登記，其給付顯有困難，且無法補正，應負給付不
能之責。又被上訴人擅自以鴨母港小段二八之七地號土地上房屋
，同意與訴外人陳重吉在系爭土地上所建房屋辦理互易，系爭房
屋復經法院拍賣，由他人分別應買，致系爭土地遭他人占用而不
能回復為農地農用，亦不能依土地登記規則第一百零一條提出農
地農用證明書，辦理土地所有權應有部分之移轉登記，故被上訴
人事實上已不能履行其移轉系爭土地應有部分所有權登記之債務
，構成給付不完全及給付困難，且屬可歸責於被上訴人之事由，
自應負賠償責任。於實施抵押權拍賣抵押物時，本應換價為金錢
債權，故此部分伊所得請求確認之抵押債權即為土地應有部分八
九六四分之二○○○之土地債權，其價額應按土地拍賣價金八九
六四分之二○○○計算。伊對債務人陳重慶等人有債權一千六百
六十五萬一千八百元，雖經伊發函催告債務人陳重慶等人對被上
訴人行使上開債權，仍未行使，爰本於代位權代位債務人陳重慶
對被上訴人提起本件確認之訴，求為確認債務人陳重慶對系爭土
地，經台北縣新莊地政事務所八十二年莊登字第一一四○二號收
件，八十二年三月二十日登記之連帶債權本金最高限額二億四千
萬元之抵押權，有依系爭土地應有部分八九六四分之二○○○土
地債權價額換價即按拍賣價金八九六四分之二○○○計算價額之
抵押債權，或連帶債權一千八百四十萬元損害賠償金之抵押債權
存在之判決。
被上訴人則以：系爭抵押權所擔保者乃係伊不履行上開債務所生
之損害賠償債權，此為上訴人在前案（即台灣板橋地方法院八十
八年度重訴字第一六號）所不爭，前案業經三審判決上訴人敗訴
確定。上訴人以上開最高限額抵押權之設定，推論陳重慶對伊有
擔保債權之存在，難認為正當。另上訴人亦於前案起訴狀自認：
陳重慶、陳重安為保障各有上開二千平方公尺土地財產請求權，
與伊訂立土地抵押權設定契約書，在系爭土地設定二億四千萬元
連帶抵押權之登記原因等語，核與伊於前案所辯為確保陳重慶等
人將來可得登記為系爭土地應有部分權益，乃辦理系爭最高限額
抵押權登記，旨在擔保將來之土地共有權益免受損害之緣由相符
，足證系爭抵押權於設定時並無實際之抵押債權存在，至於抵押
權縱定有存續期間，亦不因屆期而消滅，該期限之約定在法律上
不具任何意義。上訴人雖以存證信函通知伊應依上開同意書辦理
系爭土地應有部分所有權移轉登記予陳重慶等人，然此亦非上訴
人所得主張之抵押債權等語，資為抗辯。
原審審理結果，以：上訴人主張之上揭事實及上訴人曾於八十八
年對被上訴人提起確認抵押債權存在之訴遭判決敗訴確定在案。
被上訴人於九十一年提起塗銷抵押權之訴亦遭駁回確定等情，有
存證信函、郵件收件回執及台灣板橋地方法院八十八年度重訴字
第一六號、九十一年度重訴字第三八二號民事判決影本在卷可按
，堪信為真實。查系爭抵押權設定契約書僅載明設定最高限額二
億四千萬元之抵押權，並無所擔保債務之記載，可認系爭抵押權
所擔保之對象，為將來發生之債權。依系爭同意書之內容被上訴
人負有將系爭土地之應有部分四分之一移轉與債務人陳重慶之義
務，惟因受限於當時之法令，被上訴人無法辦理系爭土地之分割
移轉登記，陳重慶為保障其本於同意書之權利，於八十二年設定
本件最高限額抵押權以資擔保，抵押權設定之初，被上訴人係以
不能之給付為契約之標的，陳重慶本不能請求被上訴人將系爭土
地應有部分辦理移轉登記，而土地應有部分之移轉登記請求權與
債務不履行之損害賠償請求權兩者明顯有區別，堪認被上訴人與
陳重慶設定系爭抵押權所擔保者乃係被上訴人日後不履行義務時
之損害賠償請求權，故上訴人主張系爭抵押權所擔保之債權應包
括陳重慶請求被上訴人移轉系爭土地之應有部分請求權，尚不足
採。系爭抵押權之存續期間雖至八十五年三月十六日屆滿，但此
並非被上訴人履行系爭土地應有部分移轉登記義務之期限，故上
訴人主張被上訴人自八十五年三月十七日起應負給付遲延之責，
自非可採。依據七十九年三月十日之同意書，被上訴人之土地應
有部分移轉登記義務，並未約定履行期限，則被上訴人應自受催
告時始負遲延責任，惟債務人陳重慶並未為催告，況被上訴人曾
以九十年十二月六日存證信函通知債務人陳重慶辦理土地分割並
應有部分所有權移轉登記，陳重慶並未依約配合辦理移轉過戶手
續，自難認被上訴人應負給付遲延之責。上訴人雖於九十四年七
月二十一日；同年月二十六日以存證信函催告債務人陳重慶對被
上訴人行使權利，但陳重慶並未對被上訴人請求給付，而上訴人
亦未代位陳重慶直接向被上訴人為請求，故上訴人主張被上訴人
有給付遲延之情事，亦非有據。系爭土地既係由被上訴人之生父
陳鬨生前贈與四名子女，則就陳鬨生前所應負擔之贈與稅自
應由全體繼承人共同負擔，而迄今僅繳納第一期稅捐二百十二萬
二千零五十元，有法務部行政執行署板橋行政執行處命令、財政
部台灣省北區國稅局新莊稽徵所遺產稅分期繳納明細表影本可考
，則系爭土地因未完納稅捐致無法辦理移轉登記手續，亦非屬可
歸責於被上訴人（已拋棄繼承）之事由所致。又系爭土地早在七
十九年三月十日簽署同意書即已經被上訴人等兄弟分管使用，被
上訴人與陳重慶等人未將系爭土地供作農地農用，致無法辦理所
有權移轉登記，係受限於法律規定，尚難因此而認係因可歸責於
被上訴人之事由所致，而迄至本案言詞辯論終結日止，系爭土地
仍登記在被上訴人之名下，並未經被上訴人加以處分或設定負擔
與第三人，自難認被上訴人有何債務不履行之行為，故上訴人主
張被上訴人應負債務不履行之損害賠償責任，並代位債務人陳重
慶行使其債權，亦屬無據。從而，上訴人請求確認債務人陳重慶
對被上訴人就系爭土地應有部分八九六四分之二○○○土地債權
價額換價即按拍賣價金八九六四分之二○○○計算價額之抵押債
權，或連帶債權一千八百四十萬元損害賠償金之抵押債權存在，
於法無據，均不應准許等語，為其心證之所由得，並說明兩造其
餘攻擊防禦方法不予審酌之理由，爰將上訴人之上訴予以駁回，
經核於法洵無違誤。
按確認法律關係成立或不成立之訴，以確認現在之法律關係為限
，如已過去或將來應發生之法律關係，則不得為此訴之標的（本
院四十九年台上字第一八一三號判例參照。）。又最高限額抵押
權係對於債權人一定範圍內之不特定債權，預定一最高限額，由
債務人或第三人提供抵押物予以擔保之特殊抵押權。亦即最高限
額抵押權所擔保債權必須為一定範圍內所發生之債權。準此以觀
，最高限額抵押權不僅有其特定性，且係從屬於此一定範圍內之
法律關係，故最高限額抵押權所擔保者，即係此項法律關係所不
斷發生之債權。查系爭最高限額抵押權設定契約書僅載明設定最
高限額二億四千萬元之抵押權，並無所擔保債權之記載，則系爭
抵押權所擔保之債權即無從特定，能否發生抵押權之效力已有可
疑。縱認上訴人所主張系爭抵押權係訴外人陳重慶為擔保其本於
同意書所得向被上訴人主張之權利而設定之事實為真，然依卷附
系爭同意書及系爭最高限額抵押權設定契約書簽署時之土地法第
三十條規定，足認系爭抵押權所擔保之標的係被上訴人依同意書
所生日後不履行義務時之損害賠償請求權，而該同意書就被上訴
人所負義務並未約定履行期，抵押權人陳重慶亦從未對被上訴人
為催告，則系爭抵押權所擔保之基本契約債權清償期亦未屆至，
從而上訴人請求確認因被上訴人遲延移轉登記系爭土地應有部分
所生之損害賠償，係屬將來應發生之債權，揆諸前揭說明，原不
得為此訴之標的。原審以判決駁回上訴人之上訴，理由雖非全不
同，但結論尚無二致，仍非不可維持。上訴論旨，指摘原判決不
當，求予廢棄，非有理由。
據上論結，本件上訴為無理由。依民事訴訟法第四百八十一條、
第四百四十九條第一項、第七十八條，判決如主文。
中    華    民    國  九十五  年   十二   月    七    日
                      最高法院民事第六庭
                          審判長法官  許  朝  雄
                                法官  謝  正  勝
                                法官  鄭  玉  山
                                法官  吳  麗  女
                                法官  袁  靜  文
      本件正本證明與原本無異
                                      書  記  官
中    華    民    國  九十五  年   十二   月   二十   日
                                                      V


司法院資訊處製作；財團法人民間司法改革基金會備份。
